最高法院民事判決　　　　　　　　　　　　　　　　八十七年度台上字第四七九號
　　上　訴　人　陳慕生
　　被 上訴 人　台南市政府
　　法定代理人　施治明
　　訴訟代理人　黃正彥律師
　　被 上訴 人　交通部台灣區○道○○○路局南區工程處
　　法定代理人　洪黎明
右當事人間請求國家賠償事件，上訴人對於中華民國八十六年七月七日台灣高等法院
台南分院第二審判決（八十六年度上國字第三號），提起上訴，本院判決如左：
    主  文
原判決關於駁回上訴人對被上訴人台南市政府之訴及該訴訟費用部分廢棄，發回台灣
高等法院台南分院。
其他上訴駁回。
第三審訴訟費用除發回部分外，由上訴人負擔。
    理  由
本件被上訴人台南市政府之法定代理人或已因台灣省各縣市長之改選而有所變更，但
其於法定代理人變更前應為之訴訟行為既經完畢，參照本院二十二年上字第八○四號
判例意旨，自得本於其行為而為判決，先予明。
次查，上訴人起訴主張：伊所有坐落台南縣仁德鄉○○○段三二六、三三五號土地，
位於台南縣市○○○鄰○○道中山高速公路（下稱高速公路）仁德交流道排水側溝。
被上訴人台南市政府前於施工辦理虎尾寮市地重劃時，未評估整體排水現況及作妥排
水設施，即將後甲區域排水銜接高速公路三二五ｋ十四一三箱涵。適被上訴人交通部
台灣區○道○○○路局南區工程處（下稱高公局南工處）明知該箱涵因其設計不當，
排水量有限，竟不予阻止，且其又疏於管理下游側溝任令淤塞。致每臨雨季溝水溢流
，失溝側伊所有上開系爭土地之土方。迨民國八十三年七、八月間「凱特琳」等颱
風來襲，夾帶大量雨水，排水外溢，除系爭土地之土方流失外，伊放置或種植於系爭
土地上之馬達、玫瑰、銀杏、花卉等盆栽作物受損更達新台幣（下同）八十一萬六千
元。依國家賠償法第三條第一項及民法第一百八十五條規定，自應由被上訴人連帶負
損害賠償責任。嗣經伊向被上訴人為國家賠償之請求，被上訴人均拒絕賠償等情，求
為命被上訴人連帶給付（賠償）伊八十一萬六千元及自八十五年六月七日（訴狀繕本
最後送達翌日）起加付法定遲延利息之判決。（按：其中被上訴人台南市政府應給付
三千元本息部分，業經原審判決上訴人勝訴確定。）
被上訴人台南市政府以：伊所辦理虎尾寮重劃區之排水系統並未銜接高速公路下方涵
洞之排水側溝，該箱涵之設計及管理均與伊無關。況系爭土地之受損，係源於天災之
不可抗力，地上之作物又係上訴人之姐所種植，上訴人為本件之請求，亦屬無據等語
置辯。
被上訴人高公局南工處則以：系爭土地之淹水，係導因於不可抗力之天然災害，非排
水箱涵之設置或管理有所欠缺。且該箱涵非伊所設計，高速公路完工後復已移交地方
機關管理維護，上訴人對伊為請求，顯非正當等語，資為抗辯。
原審以：上訴人所指之高速公路三二五ｋ十四一三箱涵，係坐落於高速公路新市○○
段第三十標，而該路段係由被上訴人高公局南工處之上級機關交通部台灣區○道○○
○路局委託訴外人帝力凱撒國際工程顧問公司於六十二年間設計並於六十六年三月間
建造完成，有上訴人不爭執之設計圖及該局八十六年六月六日技八六字第○九一二二
號函可稽，足見上開路段之委託設計，非屬被上訴人高公局南工處之業務執掌範圍，
且該台南至高雄路段之道路及其公共設施，已於七十三年間移交與訴外人台南縣政府
接管，觀之台南縣政府七十三年十月十九日（七三）府建水字第一一二二八七號函示
自明，亦見高公局南工處非屬系爭路段內之排水系統及箱涵側溝之管理機關。上訴人
以系爭土地上之作物受損，係因被上訴人高公局南工處對該路段排水系統及箱涵之設
計、管理有欠缺所致，依國家賠償法第三條第一項及侵權行為之法律關係，請求該被
上訴人負損害賠償責任，自屬無據。至被上訴人台南市政府於七十年間辦理虎尾寮重
劃區工程時，未作妥整體排水現況之評估，即將拓寬台南市○○路之下水道箱涵出口
銜接前開高速公路之箱涵，於開挖後又任使大量鬆土積至斷面有限之側溝及高速公
路兩側副道，致該箱涵之排水功能喪失，於八十三年七、八月間多次颱風來襲，排水
因而外溢，造成系爭土地土方之流失，其對上訴人所受之損害，固應依國家賠償法第
三條第一項規定負賠償責任。惟系爭土地中之三二六號一筆，係訴外人即上訴人之母
陳王恨單獨所有、另三三五號一筆，上訴人之應有部分僅二分之一，上訴人所稱其受
損之玫瑰、銀杏、花卉等作物，究種植或放置於何筆土地上﹖或屬於其所有部分究為
多少﹖上訴人均未舉證以實其說，況上訴人居住瑞士日內瓦已達二十年以上，為其所
自承，而系爭土地上之盆栽作物，係上訴人之姐陳昭所種植，復經陳昭證明屬實，縱
該作物受有損害，其被害人亦係陳昭，非上訴人。是上訴人請求被上訴人台南市政府
賠償其損害所列之清單中，除馬達部分之三千元本息外，其餘玫瑰、銀杏、花卉等損
害部分之賠償請求，均為無理由，不應准許。為原審心證之所由得，因就第一審所為
上訴人勝訴之判決，衹維持其中被上訴人台南市政府應給付三千元本息部分，（按：
原判決主文漏未諭示駁回台南市政府此部分之上訴），其餘均予廢棄，改判駁回上訴
人之訴。
關於駁回上訴人對被上訴人台南市政府之訴部分：經查共有人對於共有物之全部，按
其應有部分，原均有使用、收益之權，民法第八百十八條第一項定有明文。本件上訴
人就系爭三三五號土地之所有權，有二分之一之應有部分，既為原審所認定，則上訴
人對該土地之全部即得按其應有部分為使用、收益。苟其將該土地交由第三人代為管
理，以遂行使用、收益之目的，自亦為法之所許。上訴人於原審所稱：「三三五號土
地有我的持分，我委託我姐姐（陳昭）管理」「上訴人迫於形勢，留居外邦將近三十
年，名義下土地委由胞姐代為管理」等語（見：原審卷一二二頁背面、一四○頁背面
），如屬不虛，能否謂訴外人即上訴人之姐陳昭於系爭土地上所種植之作物非屬上訴
人所有﹖上訴人因此所受之損害是否不得請求被上訴人台南市政府賠償﹖殊非無疑。
原審未遑進一步詳為調查，徒以該作物非上訴人所種植，而恝置上訴人之前開主張於
不論，遽為不利於上訴人之判決，即屬難昭折服。上訴論旨指摘原判決駁回其對被上
訴人台南市政府之訴部分為不當，求予廢棄，非無理由。倘上訴人得對台南市政府為
請求，其於原審為備位聲明及擴張利息部分之聲明，謂台南市政府應給付之金額為八
十七萬四千一百二十五元及利息應自八十三年九月六日起算云云（見：原審卷一二五
、二三頁），是否合法﹖應否併予審究﹖宜注意及之。
關於駁回上訴人對被上訴人高公局南工處之訴部分：原審依其採證、認事之職權行使
，所為上訴人敗訴之判決，經核於法並無違誤。上訴論旨猶以：系爭路段係高公局南
工處所設計及管理或委託他人管理等詞，指摘該部分之原判決不當，聲明廢棄，非有
理由。至上訴人對高公局南工處為前述之備位聲明及擴張聲明部分，並未經原審為裁
判，本院無從予以審酌。
據上論結，本件上訴為一部有理由、一部無理由，依民事訴訟法第四百七十七條第一
項、第四百七十八條第一項、第四百八十一條、第四百四十九條第一項、第七十八條
，判決如主文。
中      華      民      國    八十七    年      三      月     十二     日
                              最高法院民事第七庭
                                  審判長法官  朱  錦  娟
                                        法官  蘇  茂  秋
                                        法官  蘇  達  志
                                        法官  顏  南  全
                                        法官  葉  賽  鶯
      右正本證明與原本無異
                                              書  記  官
中      華      民      國    八十七    年      三      月    二十三    日
